臺灣橋頭地方法院民事判決　　　　　　　110年度訴字第675號
原　　　告　林琮禮　
訴訟代理人　林廸重　
被　　　告　馬雍智　
　　　　　　蔡雨真　
訴訟代理人　李明通　
上列當事人間請求分割共有物事件，本院於民國110年11月17日
言詞辯論終結，判決如下：
    主  文
兩造共有如附表所示之不動產應予變賣，變賣所得價金由兩造按
附表「各共有人權利範圍」欄所示應有部分比例分配。
訴訟費用由被告馬雍智負擔二分之一、被告蔡雨真負擔四分之一
，餘由原告負擔。
    事實及理由
一、被告馬雍智經合法送達，未於言詞辯論期日到場，核無民事
    訴訟法第386 條各款所列情形，爰依原告聲請，由其一造辯
    論而為判決。
二、原告主張：兩造共有如附表所示之不動產（下稱系爭房地）
    應有部分如附表「各共有人權利範圍」欄所示，系爭房依其
    使用目的並無不能分割之情形，兩造就系爭房地亦無不能分
    割之約定，但不能以協議分割方式分割，依據民法第824 條
    規定，請求將系爭房地變賣，變賣所得價金由兩造按附表所
    示應有部分比例分配等語。並聲明：兩造共有系爭房地應予
    變賣，變賣所得價金由兩造按附表「各共有人權利範圍」欄
    所示應有部分比例分配。
三、被告蔡雨真則以：同意變價分割等語。被告馬雍智未於言詞
    辯論期日到庭爭執，亦未提出書狀做何聲明或陳述。
四、本院之判斷：
（一）按各共有人，除法令另有規定外，得隨時請求分割共有物
      ，但因物之使用目的不能分割或契約訂有不分割之期限者
      ，不在此限，民法第823 條第1 項定有明文。經查，系爭
      房地為兩造所共有，應有部分如附表「各共有人權利範圍
      」欄所示乙節，有土地及建物登記謄本、拍定證明書在卷
      可稽（見審訴卷第17頁至第26頁），又系爭房地並無因法
      令規定，或因物之使用目的不能分割之情事，亦未經兩造
      以契約訂有不分割之期限，兩造迄言詞辯論終結前復未能
      達成協議分割之共識，依上開規定，原告自得請求分割系
      爭土地。
（二）按共有物之分割，依共有人協議之方法行之，分割之方法
      不能協議決定，或於協議決定後因消滅時效完成經共有人
      拒絕履行者，法院得因任何共有人之請求，命為下列之分
      配：一、以原物分配於各共有人。但各共有人均受原物之
      分配顯有困難者，得將原物分配於部分共有人。二、原物
      分配顯有困難時，得變賣共有物，以價金分配於各共有人
      ；或以原物之一部分分配於各共有人，他部分變賣，以價
      金分配於各共有人，民法第824 條第1 項、第2 項定有明
      文。分割共有物，以消滅共有關係為目的，法院裁判分割
      共有土地時，除因該土地內部分土地之使用目的不能分割
      （如為道路）或部分共有人仍願維持其共有關係，應就該
      部分土地不予分割或准該部分共有人成立新共有關係外，
      應將土地分配於各共有人單獨所有（最高法院69年台上字
      第1831號判決先例意旨參照）。另共有物之分割，應由法
      院依民法第824 條為適當之分配，不受當事人主張之拘束
      ，法院則應參酌當事人之聲明、共有物之性質、經濟效用
      及全體共有人利益等公平決定之（最高法院51年台上字第
      1659號判決先例、78年度台上字第2141號判決意旨參照）
      。經查：
      1.查系爭房地係一四層樓透天厝及所坐落之基地，原為馬
        雍智與訴外人馬雍凱之母沈美綉所有，沈美綉死亡後，
        馬雍凱因積欠債務，經本院裁定開始清算，並拍賣其繼
        承系爭房地之應有部分，由原告及蔡雨真拍定而成為共
        有人，現由馬雍智居住使用等情，業具原告陳明在卷，
        並有地籍圖、現場照片憑卷可參（見審訴卷第75頁至第
        77頁），復經調取本院106 年度司執消債清字第7 號執
        行清算事件（下稱系爭事件）卷宗核閱屬實。
      2.本院斟酌系爭房地為單一透天住宅建物及坐落基地，本
        不適宜分割為各共有人單獨所有使用；且系爭房地僅前
        方臨路，左右及後側均建有他人之房屋，有航照混合圖
        可資為憑（見本院卷第41頁），然依附圖及前揭建物登
        記謄本，可知系爭房地臨路面寬僅有4 公尺，為狹長型
        狀，其中房屋一層樓之面積亦僅有48平方公尺，面積狹
        小，若欲使分割後各不動產均臨路，而以西北- 東南方
        向從中予以原物分割，將致分割後各房地寬度僅有2 公
        尺，過於狹窄而無法有效利用，況如附表編號2 房屋領
        有使用執照，致附表編號1 土地受法定空地分割辦法限
        制（見審訴卷第69頁），如欲原物分割為兩間合法登記
        之建物，實有相當之困難。
      3.又原告及蔡雨真僅係拍賣取得系爭不動產應有部分之人
        ，與馬雍智間無何親誼關係，原告於本院陳稱：有意願
        於變價分割後購買系爭房地，供自住或投資使用，也有
        意願購買馬雍智之應有部分，但價格難以達成共識，應
        以變價後之拍賣程序進行鑑價得出合理金額，如馬雍智
        有意願，亦得找補原告及蔡雨真，或於變價分割後優先
        購買等語，蔡雨真則陳稱同意變價分割等語（見本院卷
        第29頁至第30頁），可知原告與蔡雨真僅欲以變價分割
        方式解消共有關係，就取得系爭房地全部所有權乙節，
        則尚無強烈之意願，而馬雍智於系爭事件拍賣系爭房地
        時，未曾行使優先購買權，復未於本件審理中到庭表示
        意見，亦難認其有找補原告及蔡雨真，取得全部共有物
        之意願，是本件亦不適宜將系爭房地全部分配予馬雍智
        ，強令其負擔找補義務。
      4.承上所論，依系爭房地之客觀條件，及共有人之意願，
        無從原物分割為兩部分，分配予任一方亦難認公平，足
        認系爭房地原物分配顯有困難，若採全部變價分割之方
        式，欲取得系爭房地之人，即得以競價方式取得系爭房
        地全部所有權，其變價之金額，因經由市場競爭之故，
        應能取得最高之價值，且變賣所得價金按兩造應有部分
        比例分配，對各共有人並無不利，各共有人若欲取得系
        爭房地，得行使優先承購權，亦能發揮系爭土地之經濟
        價值，有利系爭土地之整體利用，本院斟酌當事人之聲
        明、共有物之性質、經濟效用及全體共有人之利益等事
        項，爰採取變價分割為系爭房地之分割方法。
五、又按共有人自共有物分割之效力發生時起，取得分得部分之
    所有權。應有部分有抵押權或質權者，其權利不因共有物之
    分割而受影響。但有下列情形之一者，其權利移存於抵押人
    或出質人所分得之部分：一、權利人同意分割。二、權利人
    已參加共有物分割訴訟。三、權利人經共有人告知訴訟而未
    參加，民法第824 條之1 第1 項、第2 項復有明文。查訴外
    人高雄市橋頭區農會前就如附表編號1 、2 所示不動產設定
    最高限額抵押權，有土地及建物登記謄本在卷可稽（見審訴
    卷第79頁至第85頁），本院並依原告聲請對抵押權人為訴訟
    之告知（見審訴卷第49頁至第52頁、第59頁），惟受告知人
    高雄市橋頭區農會均未提出參加書狀或向本院聲明參加訴訟
    ，依上開規定，其抵押權於本件分割共有物判決確定時，移
    存至抵押人所分得之部分。又民法第824 條之1 第2 項但書
    各款規定，乃法律明文規定之法定效果，無庸當事人為任何
    聲明，縱有所聲明，亦無庸於判決主文內諭知，僅於判決理
    由中說明為已足（臺灣高等法院暨所屬法院98年度法律座談
    會研討意見參照），本院自無須於判決主文為諭知，併此敘
    明。
六、綜上所述，原告請求裁判分割系爭房地，分割方法以變價分
    割為適當，爰判決如主文第1 項所示。
七、末按因共有物分割、經界或其他性質上類似之事件涉訟，由
    敗訴當事人負擔訴訟費用顯失公平者，法院得酌量情形，命
    勝訴之當事人負擔其一部，民事訴訟法第80條之1 定有明文
    。本院審酌共有物分割訴訟，其分割結果對於兩造均屬有利
    ，逕由敗訴當事人負擔全部訴訟費用顯失公平，斟酌本件為
    分割共有物之性質，認由兩造各依分割前之應有部分比例負
    擔，始屬公允，爰判決如主文第2 項所示。
中    華    民    國  110     年    12    月    1    日
              民事第三庭  審判長法    官  張維君
                                法    官  許家菱
                                法    官  張立亭  
以上正本係照原本作成。
如不服本判決，應於送達後20日內，向本院提出上訴狀並表明上
訴理由，如於本判決宣示後送達前提起上訴者，應於判決送達後
20日內補提上訴理由書（須附繕本）。
中    華    民    國  110     年    12    月    1     日
                                書 記 官  洪嘉鴻
附表：
┌─┬────┬───┬─────┬───┬─────┐
│編│土地及建│面積  │共有人姓名│各共有│分割方法  │
│號│物坐落  │（平方│          │人權利│（審訴卷第│
│  │        │公尺）│          │範圍  │13至15頁）│
├─┼────┼───┼─────┼───┼─────┤
│⒈│高雄市○│104.75│林琮禮    │1/4   │左列土地及│
│  │○區○○│      │（即原告）│      │建物變價分│
│  │段0000地│      ├─────┼───┤割，所得價│
│  │號（即系│      │馬雍智    │1/2   │金由兩造按│
│  │爭土地）│      │          │      │左列應有部│
│  │        │      ├─────┼───┤分比例分配│
│  │        │      │蔡雨真    │1/4   │。        │
├─┼────┼───┼─────┼───┤          │
│⒉│高雄市○│總面積│林琮禮    │1/4   │          │
│  │○區○○│121.60│（即原告）│      │          │
│  │段00建號│層次面│          │      │          │
│  │（即門牌│積：  ├─────┼───┤          │
│  │號碼：高│一層  │馬雍智    │1/2   │          │
│  │雄市○○│40.00 │          │      │          │
│  │區○○路│二層  │          │      │          │
│  │○段00號│60.80 ├─────┼───┤          │
│  │房屋）  │騎樓  │蔡雨真    │1/4   │          │
│  │        │12.80 │          │      │          │
│  │        │      │          │      │          │
├─┼────┼───┼─────┼───┤          │
│⒊│同上門牌│一層  │林琮禮    │1/4   │          │
│  │未辦保存│36.8二│（即原告）│      │          │
│  │登記部分│層36.8│          │      │          │  
│  │（如附圖│三樓  ├─────┼───┤          │
│  │所示）  │84.8四│馬雍智    │1/2   │          │
│  │        │層84.8│          │      │          │
│  │        │合計  ├─────┼───┤          │
│  │        │243.2 │蔡雨真    │1/4   │          │
└─┴────┴───┴─────┴───┴─────┘